臺灣嘉義地方法院刑事判決
111年度原金訴字第6號
公  訴  人  臺灣嘉義地方檢察署檢察官
被      告  葉宏恩
指定辯護人  林輝明律師
被      告  葉馳浩
指定辯護人  趙彥榕律師
上列被告因加重詐欺等案件，經檢察官提起公訴（111年度偵字
第3109、3145號）及移送併辦（111年度偵字第6026號），嗣於
本院準備程序中，就被訴事實為有罪之陳述，經本院告知簡式審
判程序意旨，並聽取當事人之意見後，合議庭裁定由受命法官獨
任進行簡式審判程序，判決如下：
    主  文
乙○○犯三人以上共同詐欺取財罪，處有期徒刑陸月。
丙○○犯三人以上共同詐欺取財罪，處有期徒刑陸月。緩刑伍年，
並應依附表所示方式，向甲○○○支付附表所示金額。
    事  實
一、丙○○、乙○○為兄弟，明知真實姓名年籍不詳、綽號「胖子」
    之人及Telegram暱稱為「豆芽」之人均為詐騙集團成員，該
    集團為三人以上，以實施詐術為手段所組成具有持續性及牟
    利性之有結構性組織，且知悉「胖子」、「豆芽」係招募其
    等加入該詐騙集團擔任負責拿取詐騙所得款項之人，仍基於
    參與組織之犯意，於民國110年8月中旬，分別透過友人及臉
    書社團，加入該詐騙集團擔任負責拿取詐騙所得款項之人（
    俗稱「收水」），並均意圖為自己不法之所有，與「胖子」
    、「豆芽」及所屬詐騙集團成員基於三人以上共同詐欺取財
    及洗錢之犯意聯絡，由詐騙集團某成員於110年8月24日中午
    12時許，撥打電話予甲○○○，自稱為臺北長庚醫院人員，佯
    稱甲○○○之雙證件遭盜用去申請醫療補助金，要幫忙報案云
    云，又冒充為臺北刑事局刑警偵二隊之員警撥打電話予甲○○○，佯稱甲○○○涉嫌偽造文書，案件已經移由臺北地方檢察署
    檢察官調查云云，再冒充臺灣臺北地方法院吳姓法官撥打電
    話予甲○○○，佯稱案件情形特殊，可以電話線上備案，要領
    錢交給地檢署的專員公證云云，致甲○○○陷於錯誤，於110年
    9月2日，依指示準備現金新臺幣（下同）29萬7,000元要交
    給專員。「豆芽」另指示斯時未滿18歲之少年陳○亨（93年
    生，真實姓名年籍詳卷，涉犯加重詐欺取財等罪嫌部分，另
    由少年法庭處理）先前往嘉義縣水上鄉之水上國小，另名詐
    騙集團成員亦透過Telegram指示乙○○、丙○○前往嘉義縣水上
    鄉之水上國小，由乙○○於110年9月2日上午11時50分許，在
    水上國小前，將車資6,000元交予陳○亨，陳○亨再乘坐計程
    車前往嘉義縣水上鄉大崙村大崙111號之大崙國小，於同日
    （起訴書誤載為110年8月25日，應予更正）下午2時至3時許
    ，在大崙國小前，冒充為地檢署之專員，向甲○○○收取現金2
    9萬7,000元，丙○○再於同日下午2時50分許，在大崙國小附
    近，向陳○亨收取該筆現金29萬7,000元，復與乙○○一同前往
    桃園市中壢區萬能科技大學附近隧道旁巷子，於同日下午5
    、6時許，分別抽取各7,000元之報酬後，將剩餘之款項交予
    「胖子」，使該詐騙所得款項此後之流向不明而隱匿特定犯
    罪所得之去向。嗣甲○○○察覺有異，報警處理，始循線查悉
    上情。
二、案經甲○○○訴由嘉義縣警察局水上分局報告及臺灣嘉義地方
    檢察署檢察官自動檢舉偵查起訴及移送併辦。
    理  由
一、本案被告乙○○、丙○○所犯係死刑、無期徒刑、最輕本刑為3
    年以上有期徒刑以外之罪，其於準備程序中就被訴事實為有
    罪之陳述，經本院告知簡式審判程序之旨，並聽取檢察官及
    當事人之意見後，合議庭裁定由受命法官獨任進行簡式審判
    程序。又依刑事訴訟法第273條之2、同法第159條第2項之規
    定，簡式審判程序不適用傳聞法則有關限制證據能力之相關
    規定，合先敘明。
二、前揭事實，業據被告乙○○、丙○○於警詢、偵訊、本院準備程
    序及審理時均坦承不諱（見111年度偵字第3109號卷【下稱
    偵Ａ卷】第14至19、56至61、69、73至75頁，本院原金訴字
    卷第77至81、108頁），並經證人即共犯陳○亨於警詢及偵訊
    時（見偵Ａ卷第22至24、30至31、51至52頁）、告訴人甲○○○
    於警詢及偵訊時（見偵Ａ卷第33至35、91頁）證述明確，復
    有監視錄影器翻拍照片、存摺內頁影本、通訊軟體對話翻拍
    照片等件在卷可稽（見偵Ａ卷第39至43頁，嘉水警偵字第111
    0013505號卷第34、37至41頁），足認被告乙○○、丙○○上開
    任意性自白與事實相符，應堪採信。本案事證明確，被告乙○○、丙○○之犯行堪可認定，應依法論科。
三、論罪科刑：
  ㈠核被告乙○○、丙○○所為，均係犯刑法第339條之4第1項第2款
    之三人以上共同詐欺取財罪、洗錢防制法第14條第1項之洗
    錢罪及組織犯罪防制條例第3條第1項後段之參與犯罪組織罪
    。
　㈡被告乙○○、丙○○與「胖子」、「豆芽」、陳○亨及所屬詐騙集
    團成員間，就事實欄一所示三人以上共同詐欺取財及洗錢之
    犯行，有犯意聯絡及行為分擔，均應論以共同正犯。
　㈢參與犯罪組織，指加入犯罪組織成為組織之成員，而不問參
    加組織活動與否，犯罪即屬成立。行為人如持續參加組織活
    動或與組織保持聯絡，在未經自首或有其他積極事實，足以
    證明其確已脫離或解散該組織之前，其違法行為，仍繼續存
    在，即為行為之繼續，而屬實質上一罪，至行為終了時，仍
    論為一罪。行為人為實施詐欺行為而參與詐欺犯罪組織，並
    於參與詐欺犯罪組織之行為繼續中，先後加重詐欺取得數人
    之財產，依本院見解，僅應就事實上首次或最先繫屬法院該
    案之首次加重詐欺取財犯行，論以想像競合犯，而其後之加
    重詐欺取財犯行，則單獨論以加重詐欺取財罪，自不能再另
    與參與犯罪組織犯行論以想像競合，以免重複評價（最高法
    院110年度台上字第776號判決意旨參照）。又依據目前現有
    卷證資料，僅可認定被告乙○○、丙○○首次犯加重詐欺取財罪
    係如事實欄一所示犯行，此外查無其他被告乙○○、丙○○於此
    之前有其他因加入「胖子」、「豆芽」所屬詐騙集團而犯加
    重詐欺取財罪之明確事證，依據上開最高法院判決意旨，被
    告乙○○、丙○○所犯參與組織罪，即應與其等本案所犯加重詐
    欺罪論以想像競合犯。準此，被告乙○○、丙○○本案所為，均
    是以一行為觸犯三人以上共同詐欺取財、參與犯罪組織及洗
    錢之三罪名，應依刑法第55條之規定，均從一重之三人以上
    詐欺取財罪處斷。
　㈣公訴意旨雖認被告乙○○、丙○○所為，亦係犯刑法第339條之4
    第1項第1款之冒用公務員名義詐欺取財罪，並應依兒童及少
    年福利與權益保障法第112條第1項前段之規定加重其刑。惟
    詐騙集團所採取之詐騙手段多端，非必然會冒用政府機關及
    公務員名義為之，且詐騙集團內部分工精細，除主謀者有橫
    向聯繫之外，負責招攬成員、負責收購人頭帳戶、負責實施
    詐術、負責拿取詐騙所得、負責取款或提領款項之人彼此之
    間未必會相互認識並明確知悉他人所實施之犯行內容，被告
    乙○○、丙○○固有參與詐騙集團並實行詐欺取財犯行，然其等
    僅有聽從詐騙集團成員之指示，交付車資予陳○亨，並且向
    陳○亨拿取贓款，此經本院認定如前，是被告並未參與前階
    段詐騙集團成員對甲○○○施用詐術之行為，亦未實際與甲○○○
    接觸，或冒充為專員去向甲○○○拿取款項，參以被告乙○○、
    丙○○於本院準備程序時均供稱：其等沒有跟陳○亨一起去拿
    錢，也沒有看著陳○亨拿錢等語（見本院原金訴字卷第80至8
    1頁），足見被告乙○○、丙○○並未實際與甲○○○接觸，是依被
    告乙○○、丙○○於本案中所分擔之行為，其等並無得知詐騙集
    團成員對甲○○○施用詐術內容之必要，則被告乙○○、丙○○辯
    稱其等不知悉詐騙集團成員係以冒用公務員之方式詐騙甲○○○等語（見本院原金訴字卷第80至81頁），並非毫無可能，
    尚難遽認其等主觀上就詐騙集團係以冒用公務員名義之手段
    詐騙甲○○○乙事為明知或具有不確定故意。又被告乙○○、丙○○於本院準備程序時均供稱：其等不認識陳○亨，也不知道陳
    ○亨幾歲，陳○亨看起來大概20多歲等語（見本院原金訴字卷
    第81頁）明確，參以證人即共犯陳○亨於警詢、偵訊時證稱
    ：其係在大崙國小的圍牆旁把款項交給一個高瘦的男子，其
    不知道該名男子的年籍資料等語（見偵Ａ卷第23頁），足徵
    被告乙○○、丙○○供稱其等不認識陳○亨等語，應為有據。又
    觀諸被告乙○○、丙○○所為前揭犯行內容，係接受詐騙集團成
    員之指示，交付車資予陳○亨，並向陳○亨拿取詐騙所得贓款
    ，可見其等與陳○亨接觸之時間不長，參以共犯陳○亨於為本
    案犯行時為17歲，已將近18歲，則被告乙○○、丙○○在僅有短
    暫接觸之情形下，不知悉共犯陳○亨為未滿18歲之少年，尚
    稱合理，自無依兒童及少年福利與權益保障法第112條第1項
    前段之規定加重其刑之餘地，公訴意旨就此部分之認定，容
    有未洽，均併此敘明。
　㈤被告乙○○前因公共危險案件，經臺灣桃園地方法院以108年度
    壢原交簡字第378號判決判處有期徒刑4月確定，於109年7月
    2日執行完畢等情，有臺灣高等法院被告前案紀錄表在卷可
    憑（見本院原金訴字卷第13至14頁），其受徒刑之執行完畢
    後，5年以內故意再犯本案有期徒刑以上之罪，為累犯，起
    訴書固已載明被告乙○○有上開構成累犯之前科紀錄，然審酌
    被告乙○○上開執行完畢之前案之犯罪型態、罪質、侵害法益
    之種類、情節、程度均與本案迥異，並非於一定期間內重複
    犯相類犯罪，尚難僅因其曾有受上開徒刑執行完畢之事實即
    逕認有特別惡性及對刑罰之反應力薄弱，檢察官亦未能較為
    具體說明被告乙○○有何應加重其刑之處，依據刑法第47條第
    1項之規定及參酌司法院釋字第775號解釋意旨、最高法院11
    0年度台上字第5660號判決意旨，爰不加重其最低本刑。又
    本案既未依前揭累犯之規定加重最低本刑，自毋庸於主文中
    贅載構成累犯，附此敘明。
　㈥犯洗錢防制法第14條、第15條之罪，在偵查或審判中自白者
    ，減輕其刑，洗錢防制法第16條第2項定有明文。查被告乙○○、丙○○就如事實欄一所示洗錢罪，於偵查及本院審理時均
    已自白，業如前述，固均符合上開減刑之規定，然刑罰評價
    對象，乃行為本身；想像競合犯係一行為觸犯數罪名，為避
    免對同一行為過度及重複評價，刑法第55條前段規定「從一
    重處斷」。又刑法第33條及第35條僅就刑罰之主刑，定有輕
    重比較標準，因此上揭「從一重處斷」，僅限於「主刑」，
    法院應於較重罪名之法定刑度內，量處適當刑罰（最高法院
    108年度台上大字第2306號裁定意旨參照），經查，被告乙○○、丙○○上開行為應依想像競合犯之關係，以主刑較重之三
    人以上共同詐欺取財罪加以處斷，業如前述，則本院自應在
    刑法第339條之4第1項第2款之三人以上共同詐欺取財罪之法
    定刑度內，量處刑罰即屬已足，無庸再依上開洗錢防制法之
    規定，減輕其刑，惟仍得於量刑上作為對被告乙○○、丙○○有
    利之考量，附此敘明。
　㈦刑法第59條之酌量減輕其刑，必於犯罪之情狀，在客觀上足
    以引起一般人之同情，認為即予宣告法定最低度刑，猶嫌過
    重者，始有其適用。刑事審判旨在實現刑罰權分配之正義，
    故法院對有罪被告之科刑，應符合罪刑相當之原則，使輕重
    得宜，罰當其罪，以契合社會之法律感情，此所以刑法第57
    條明定科刑時應審酌一切情狀，尤應注意該條所列10款事項
    以為科刑輕重之標準。同法第59條規定：「犯罪之情狀顯可
    憫恕，認科以最低度刑仍嫌過重者，得酌量減輕其刑。」及
    第74條所定之緩刑制度，均旨在避免嚴刑峻罰，法內存仁，
    俾審判法官得確實斟酌個案具體情形，妥適裁量，務期裁判
    結果，臻致合情、合理、合法之理想（最高法院110年度台
    上字第3257號、102年度台上字第3046號判決意旨參照）。
    經查，被告乙○○、丙○○為本案犯行時分別為21、23歲，年紀
    尚輕，且其等係聽從指示向車手陳○亨拿取款項後交回給詐
    騙集團成員，並非詐騙集團之核心成員，與策劃詐騙犯行及
    實施詐術之人相比，惡性較輕，且除本案外，迄今尚查無其
    他被告乙○○、丙○○因參與同詐騙集團之詐欺取財犯行而遭查
    獲之紀錄，可見被告乙○○、丙○○對法益侵害之規模有限，參
    以被告乙○○、丙○○自始坦承本案犯行，並已與甲○○○達成和
    解，約定分期賠付予甲○○○，此有調解筆錄在卷可稽（見本
    院原金訴字卷第69至70頁），本院審酌上開各節，認被告乙○○、丙○○所為本案犯行之犯罪情狀尚堪憫恕，倘處以法定最
    低度刑即1年以上有期徒刑，依社會一般觀念及法律情感仍
    嫌過重，爰依刑法第59條規定，均酌減其刑。
　㈧爰以行為人之責任為基礎，審酌被告乙○○、丙○○知悉「胖子
    」、「豆芽」為詐騙集團成員，竟仍加入詐騙集團，聽從集
    團成員之指示前去拿取贓款並繳回予詐騙集團成員，使詐欺
    取財犯行得以順利遂行，詐騙集團成員因此能確保犯罪所得
    ，不僅造成被害人財產上損失，破壞人際間信任關係，亦使
    詐騙所得款項去向不明，降低集團犯罪成本及遭查緝之風險
    ，提升實施犯罪之誘因，破壞正當金融交易秩序，所為實應
    給予一定非難，惟念及被告乙○○、丙○○犯後始終坦承犯行，
    又與甲○○○達成調解，可見被告其等犯後態度良好，並能積
    極彌補其等所為造成之損失，兼衡被告乙○○、丙○○參與之手
    段、分工方式、獲得之報酬數額、本案被害人之人數、被害
    人遭詐騙之金額、被告乙○○於本院審理時自承因疫情工作停
    業，收入不足而為本案犯行之動機、仍在就讀大學之智識程
    度、未婚、目前從事服務業之生活狀況、被告丙○○自承因疫
    情工作停業，收入不足而為本案犯行之動機、高中肄業之智
    識程度、離婚、須負擔2名未成年子女之扶養費、目前從事
    服務業之生活狀況（見本院原金訴字卷第108至110頁）及其
    等之前科素行等一切情狀，分別量處如主文所示之刑，以示
    懲儆。
　㈨被告丙○○前未曾因故意犯罪受有期徒刑以上刑之宣告，有臺
    灣高等法院被告前案紀錄表在卷可參（見本院原金訴字卷第
    15頁），其於犯後始終坦承全部犯行，並與甲○○○達成調解
    ，約定與被告乙○○連帶賠償甲○○○之損失，業如前述，應有
    反省之心，且其於本案前後均無其他參與詐騙集團之犯罪紀
    錄，亦未再因刑事犯罪遭追訴或判刑，此次應係一時失慮致
    罹刑典，經此偵、審程序及刑之宣告，當知所警惕，信無再
    犯之虞，又被告丙○○年值青壯，目前從事酒店服務業（見本
    院原金訴字卷第110頁），有合理工作，倘逕使其入監服刑
    ，將使其正常社會生活中斷，徒生不穩定因素，參以甲○○○
    表示同意給予被告丙○○緩刑，希望被告丙○○可以去工作來賠
    償給其等語（見本院原金訴字卷第111頁），本院綜合上開
    各節，認前開對被告丙○○所宣告之刑，以暫不執行為適當，
    爰依刑法第74條第1項第1款之規定，併予宣告緩刑5年，又
    斟酌被告丙○○與甲○○○所成立調解條件係約定與被告乙○○連
    帶給付29萬7,000元，已當場給付5萬元，剩餘24萬7,000元
    約定分期給付，此有調解筆錄在卷可稽（見本院原金訴字卷
    第69至70頁），為督促被告丙○○確實履行，使甲○○○能獲充
    分保障，爰併依刑法第74條第2項第3款之規定，命被告丙○○
    應依其與甲○○○所成立之調解條件即如附表所示方式，向甲○○○支付如附表所示損害賠償，以啟自新。另被告乙○○前因故
    意犯公共危險之罪，經法院判處有期徒刑4月，於109年7月2
    日執行完畢等情，業如前述，是被告乙○○自無從依刑法第74
    條之規定宣告緩刑，併予敘明。
　㈩被告乙○○、丙○○固因上開行為而分別獲得7,000元之報酬，然
    被告已與甲○○○成立調解，並已當場賠付5萬元，業如前述，
    是被告乙○○、丙○○已賠付之金額，遠多於其等犯罪所得之報
    酬，若再對其等宣告沒收，將有過苛之虞，爰依刑法第38條
    之2第2項之規定，不就被告乙○○、丙○○上開犯罪所得宣告沒
    收，附此敘明。
　犯組織犯罪防制條例第3條第1項之罪者，應於刑之執行前，
    令入勞動場所，強制工作，其期間為3年，組織犯罪防制條
    例第3條第3項固有明文。惟上開規定就受處分人之人身自由
    所為限制，違反憲法比例原則及憲法明顯區隔原則之要求，
    與憲法第8條保障人身自由之意旨不符，應自本解釋公布之
    日起失其效力，此有司法院釋字第812號解釋文可資參照，
    上開規定既經宣告失其效力，爰不對被告乙○○、丙○○宣告強
    制工作，附此敘明。
據上論斷，應依刑事訴訟法第273條之1第1項、第299條第1項前
段，判決如主文。
本案經檢察官陳昭廷提起公訴、移送併辦，檢察官徐鈺婷到庭執
行職務。
中　　華　　民　　國　　111 　年　　9 　　月　　28　　日
　　　　　　　　　刑事第二庭　法　官　官怡臻
以上正本證明與原本無異。
如不服本判決應於收受判決後20日內向本院提出上訴書狀，並應
敘述具體理由；其未敘述上訴理由者，應於上訴期間屆滿後20日
內向本院補提理由書（均須附繕本）「切勿逕送上級法院」。告
訴人或被害人如對於本判決不服者，應具備理由請求檢察官上訴
，其上訴期間之計算係以檢察官收受判決正本之日期為準。
中　　華　　民　　國　　111 　年　　9 　　月　　28　　日
　　　　　　　　　　　　　　　書記官　李彥廷
附表：
應支付之損害賠償金額（新臺幣）與方式    乙○○、丙○○應連帶給付甲○○○24萬7,000元，給付方式：自111年9月20日起至113年8月20日止，於每月20日前給付1萬元，於113年9月20日前給付7,000元，如有一期未給付，視為全部到期。 備註 乙○○、丙○○願連帶給付甲○○○29萬7,000元，業於111年8月19日給付5萬元，剩餘24萬7,000元之支付方式如上述。 
附錄本案論罪科刑法條：
組織犯罪防制條例第3 條
發起、主持、操縱或指揮犯罪組織者，處3 年以上10年以下有期
徒刑，得併科新臺幣1 億元以下罰金；參與者，處6 月以上5 年
以下有期徒刑，得併科新臺幣1 千萬元以下罰金。但參與情節輕
微者，得減輕或免除其刑。
具公務員或經選舉產生之公職人員之身分，犯前項之罪者，加重
其刑至二分之一。
犯第1 項之罪者，應於刑之執行前，令入勞動場所，強制工作，
其期間為3 年。
前項之強制工作，準用刑法第90條第2 項但書、第3 項及第98條
第2 項、第3 項規定。
以言語、舉動、文字或其他方法，明示或暗示其為犯罪組織之成
員，或與犯罪組織或其成員有關聯，而要求他人為下列行為之一
者，處3 年以下有期徒刑，得併科新臺幣3 百萬元以下罰金：
一、出售財產、商業組織之出資或股份或放棄經營權。
二、配合辦理都市更新重建之處理程序。
三、購買商品或支付勞務報酬。
四、履行債務或接受債務協商之內容。
前項犯罪組織，不以現存者為必要。
以第5 項之行為，使人行無義務之事或妨害其行使權利者，亦同
。
第5 項、第7 項之未遂犯罰之。

洗錢防制法第14條
有第二條各款所列洗錢行為者，處7 年以下有期徒刑，併科新臺
幣5 百萬元以下罰金。
前項之未遂犯罰之。
前二項情形，不得科以超過其特定犯罪所定最重本刑之刑。

中華民國刑法第339 條之4
犯第339 條詐欺罪而有下列情形之一者，處1 年以上7 年以下有
期徒刑，得併科1 百萬元以下罰金：
一、冒用政府機關或公務員名義犯之。
二、三人以上共同犯之。
三、以廣播電視、電子通訊、網際網路或其他媒體等傳播工具，
    對公眾散布而犯之。
前項之未遂犯罰之。